【裁判字號】    92,台上,335
【裁判日期】    920117
【裁判案由】    偽造文書
【裁判全文】
最高法院刑事判決                                九十二年度台上字第三三五號
    上  訴  人  甲○○
    選任辯護人  徐揆智律師
                陳怡如律師
右上訴人因偽造文書案件，不服臺灣高等法院中華民國九十一年十月十一日第二審更
審判決（九十一年度上更(一)字第四０三號，起訴案號：臺灣板橋地方法院檢察署八十
六年度偵字第二七００號、第三七六五號），提起上訴，本院判決如左：
    主  文
上訴駁回。
    理  由
按刑事訴訟法第三百七十七條規定，上訴於第三審法院，非以判決違背法令為理由，
不得為之。是提起第三審上訴，應以原判決違背法令為理由，係屬法定要件。如果上
訴理由狀並未依據卷內訴訟資料，具體指摘原判決不適用何種法則或如何適用不當，
或所指摘原判決違法情事，顯與法律規定得為第三審上訴理由之違法情形，不相適合
時，均應認其上訴為違背法律上之程式，予以駁回。本件原判決撤銷第一審法院不當
之科刑判決，改判依牽連犯、想像競合犯從一重論處上訴人甲○○共同連續行使偽造
私文書足以生損害於公眾及他人罪刑（處有期徒刑二年六月）。上訴人之上訴意旨略
稱：（一）上訴人與李彥漢、林漢城等人素不相識，在本件案發前亦不認識林來順，
素不相識之人間，如何能有分別基於意圖為自己不法所有之概括犯意聯絡及行為分擔
？而李彥漢係自己開設龍威汽車修理廠，與上訴人毫無關係。原判決事實認定：「甲
○○、李彥漢分別基於意圖為自己不法所有之概括犯意聯絡，渠等由林漢城、林來順
等人分別收購如原判決附表所示經撞毀之汽車及其車籍資料，及由林漢城等人於該附
表所示之時、地竊取相同型式之汽車，將贓車之引擎號碼及車身號碼磨滅後，重新偽
造成與所收購之撞毀車輛相同之引擎號碼及車身號碼，足以生損害於公路監理機關對
於車籍管理之正確性及原車主，再由林來順、林漢城將贓車交付甲○○、張明武、及
不知情之學徒王偉州於振福汽車修理廠內更換車鎖、修護車損並懸掛前揭所收購撞毀
車輛之車牌後，由甲○○、李彥漢等人分別在龍威汽車修理廠、振福汽車修理廠等地
，故買或牙保供欲購買中古車者核對引擎及車身號碼而行使該偽造之文書，足以生損
害於監理機關對於車籍管理之正確性及原車主暨購車者，再以一般行情價格，將贓車
售與不知情之李登福等人並到監理機關辦理過戶」，顯有錯誤，且有推定犯罪事實，
判決不依證據之違法。（二）上訴人從未買過撞毀車輛及車籍資料，對撞毀車輛、車
籍資料移花接木的用在林漢城所竊取之贓車上，並不知情，復從未替林漢城竊得之贓
車更換車鎖、修護車損、懸掛車牌，而林漢城竊得之車輛，均屬新車，不需要更換車
鎖、修護車損或懸掛車牌，原判決認定林來順、林漢城將竊得之贓車開至上訴人之汽
車修理廠更換車鎖、修護車損、懸掛車牌云云，顯有不依證據之違法。（三）原判決
附表所列之汽車，從未在上訴人經營之汽車修理廠內更換車鎖、修理車損或懸掛車牌
，林來順原與上訴人不認識，只是曾開車至上訴人經營之修理廠修理汽車，因認上訴
人服務不錯，欲介紹友人前來修車，始提及其友人有中古車要賣之事，並央請上訴人
詢問行情，上訴人乃替伊打電話至中古車行詢價，中古車行之報價，如經林來順認可
，林某即請上訴人通知該中古車行之人前來看車，其後買賣事宜，乃由林來順與該中
古車行之人直接洽談，談妥後，林來順即交出車籍資料，託上訴人轉交予中古車行之
人帶回查證，祇有林來順偶爾不在時，才由上訴人替林來順代簽，經由上訴人介紹而
成交的，不過四台汽車（含上訴人自購之一輛），非如原判決附表所列之八輛。又因
林來順從未在上訴人經營之汽車修理廠內套裝或改裝車輛或偽造車身號碼、引擎號碼
，其央請上訴人介紹買主之汽車，車籍資料又完整不缺，出售後，至監理機關辦理過
戶手續，亦能順利辦妥，買主更是從未質疑車輛來源，上訴人亦因此遭矇騙，向林某
購買一輛贓車。上訴人如係知情，豈敢充當車輛之代售人、介紹人﹖又豈會花錢購買
來源不明之贓車﹖林來順等人偽造私文書及行使偽造私文書之行為，均與上訴人無關
，上訴人純係不知情之被害人，原判決認定上訴人故買、牙保贓物及行使偽造私文書
，顯屬認定犯罪事實不依證據。（四）原判決附表編號一、六、七所示車輛，與上訴
人全然無關，編號二部分，係林來順與張明武間之事，並未透過上訴人，乃林來順直
接與許人郎連絡交車，張明武在買賣合約書內偽簽代售人「詹堯方」、賣方「張錦文
」，與上訴人無關。另編號三、四、六部分，乃林來順將修理完成之車輛，開至上訴
人經營之汽車修理廠，央請上訴人介紹買主而已，上訴人純屬不知情之介紹人，無牙
保贓物或行使偽造私文書之情事。編號五部分，乃上訴人在不知情之情況下，以新臺
幣四十三萬元向林來順購買贓車，上訴人為被害人，豈能認係故買贓物及行使偽造私
文書﹖編號八部分，係林來順直接與鄭清連接洽，上訴人並未參與。足見上訴人既無
明知贓物而故買、牙保之行為，更無行使偽造私文書之罪責可言。（五）林來順在第
一審供稱：「我介紹甲○○買中古車，並未告知車子來源，他不知道」、「甲○○買
到那台車的第二天，有打電話告訴我車上有一包東西，問我怎麼辦﹖我告訴他我們也
不曉得是什麼東西，不要拆，我會連絡林漢城來處理，後來我打二通呼叫器連絡林漢
城，林漢城叫我們不要動，他會去拿」，足證上訴人對本案車輛之來源毫不知情，原
判決不採納上開有利於上訴人之證據，未說明理由，有採證違背證據法則之違法。
（六）原審共同被告張明武在第一審及上訴審已一再供稱在買賣契約書上簽寫詹堯方
、張錦文的名字，係依車主意思填寫，與上訴人無關，其在原審改稱係上訴人指示伊
簽寫，顯與事實不符，原判決未加查證，遽爾採納張明武在原審之供述，為不利於上
訴人之認定，採證明顯違背證據法則。（七）上訴人在偵查中即否認明知為贓物而故
買或牙保，此乃上訴人在自由意思下所為，自屬真實可採。而上訴人在上訴審已一再
供稱遭警方刑求取供，張明武、李彥漢、王偉州復供稱被警員罰站，足可證明上訴人
及張明武、李彥漢、王偉州之警訊筆錄均非出於自由意思，不得採為判決之基礎。原
判決以上開警訊筆錄作為認定上訴人犯罪之唯一證據，明顯違背證據法則。又上訴人
在第一審已供稱不知林來順交付者係贓車，李彥漢、林文濱均又供稱：在警方查獲前
不認識上訴人，可見上訴人與李彥漢、林漢城、林文濱等人素不相識，與林來順係因
修車而結識，原判決認定：「甲○○、李彥漢分別基於意圖為自己不法所有之概括犯
意聯絡」，顯與卷內筆錄之記載不符云云。
惟查原判決依憑上訴人、原審共同被告張明武、李彥漢及林來順於警局之供述、證人
羅月圓、許人郎、林財旺、林素萍、施水亮、黃建國、陳明德、邱勝裕、黃仁泉、李
志祥、廖麗吟之證言、卷附ＨＯ｜００八五號汽車各項異動登記書、台北縣警察局車
輛失竊證明單、ＬＰ｜九六四六號小客車買賣合約書、ＪＹ｜五二一三號車籍作業系
統｜查詢認可資料影本、ＥＷ｜九五四九號車籍作業系統｜查詢認可資料、ＣＬ｜六
一七０號自用小客車車輛竊盜、車牌失竊資料個別查詢報表｜查詢車輛認可資料、Ｍ
Ｌ｜一三００號車籍作業系統｜查詢認可資料及車輛竊盜、車牌失竊資料個別查詢報
表｜查詢車牌認可資料、Ｋ五｜二四二六號自用小客車之行車執照影本、汽車過戶申
請登記單、汽車新領牌照登記書影本各一紙、台北縣警察局三重分局八十六年八月九
日重警刑文字第一五四五一號函、台灣省公路局台北區監理所八十六年七月十二日檢
八六｜四一六｜三｜四五三號函暨附件、台灣省公路局新竹區監理所八十六年七月十
六日函暨附件、台灣省公路局新竹區監理所新竹市監理站八十六年七月十九日檢八六
｜四七四｜四（三二）函暨附件、汽車買賣合約書、李青蓉行車執照影本各一份及扣
案之ＭＬ｜一三００號車牌一面等證據資料，認定上訴人有其事實欄所載之犯行，已
於理由內詳敘其調查證據之結果及取捨證據認定之理由。並就上訴人在偵審中否認犯
罪之辯解及張明武在第一審有利於上訴人之供述，認均非可採，一一予以指駁、說明
，復列舉理由，說明上訴人及李彥漢、林文濱、張明武主張渠等之警訊筆錄係遭警方
刑求取供，非出於自由意思云云，均屬事後飾卸之詞。就形式上觀察，原判決並無認
定事實不憑證據、採證違背證據法則、認定事實與卷內證據資料不符等違背法令之情
形。亦非以上訴人及張明武、李彥漢之警訊筆錄，作為判決上訴人有罪之唯一證據，
上訴意旨（七）置原判決已詳細審認、說明之事項於不顧，仍執伊及李彥漢、林文濱
、張明武於警訊時曾遭警方刑求取供，警訊筆錄非出於渠等之自由意思，該等警訊筆
錄不得作為判決有罪之證據資料云云，指摘原判決採納上述警訊筆錄作為判決上訴人
有罪之唯一證據，有違證據法則，自非依據卷內證據資料而為主張。再依原判決理由
說明，上訴人僅就偽造詹堯方為代售人、張錦文為出賣人之汽車買賣合約書部分，與
張明武有犯意聯絡及行為分擔，其餘連續行使偽造私文書、牙保贓物、故買贓物、使
公務員登載不實、未指定犯人誣告等犯行，均係上訴人一人所為，並非與李彥漢、林
來順、林漢城等人共同犯罪，而上訴人被訴以不法所有意圖為構成要件之竊盜罪嫌部
分，原判決復敘明因無積極證據足以證明，惟公訴人認此部分與判決有罪部分，屬裁
判上一罪，故不另為無罪之諭知。則原判決事實欄記載：「甲○○、李彥漢分別基於
意圖為自己不法所有之概括犯意聯絡」，顯屬於判決無影響之誤繕，依刑事訴訟法第
三百八十條規定，仍非得執為提起第三審上訴之合法理由，上訴意旨（一）以此指摘
原判決認定事實不依證據、上訴意旨（七）另執此指摘原判決認定事實與卷內筆錄之
記載不符，均非合法之第三審上訴理由。次查原判決係以上訴人在警訊供認：「扣案
之ＣＬ｜六一七０號車牌兩面是林來順的，ＭＬ｜一三００號車牌是我向警方謊報遺
失所留下來的，另ＷＦＯＦＸＸＧＢＢＦＳＫ九七二０五號車身條碼是李彥漢拿來給
我的，我與林來順、李彥漢、林文濱都認識，林來順與林文濱是父子關係，因林來順
修理車子且有從事贓車之買賣而認識，他兒子林文濱常幫他父親林來順到我修理廠開
贓車，所以也認識，另李彥漢則是長江路一帶的修理廠，所以也認識，也知道他有從
事贓車之買賣及修理，我負責幫忙修理林來順等人偷來之汽車門鎖及重新打配鎖匙，
另外再幫忙找買車之人，從中賺取一點利益，我知道都是林來順用電話指揮買賣汽車
，林文濱則是幫忙代其父開車修理，我與李彥漢則幫忙林來順找發生事故之車輛及以
借屍還魂之方式買賣贓車，另我還負責修理門鎖等工作，我曾幫忙林來順銷售Ｋ五｜
二四二六號、ＪＹ｜五二一三號、Ｇ三｜三四八五號等贓車，我共幫林來順修理汽車
門鎖約五、六輛車，林來順所交之贓車都是由我及張明武、王偉州等三人共同修理，
我只知道都由林文濱駕車到花蓮交付他人去打造引擎號碼」、「我所出售之車輛來源
是林漢城偷竊而來，改裝完成後，再由林來順通知我接車代為出售而得到少許利益」
（見偵二七００號卷第十一頁至第十三頁背面、第一二二頁背面），與林來順、張明
武、李彥漢在警訊中分別供稱：「上開贓車是由甲○○、張明武、王偉州在台北縣板
橋市○○路○段一三九號振福汽車修理廠內負責換鎖」、「甲○○知道其換鎖之車輛
係贓車，因他也負責仲介買賣贓車，林漢城交贓車給我，我再轉交甲○○換車鎖，並
由甲○○販售，得款平分」（林來順部分，見偵二七００號卷第九頁）、「甲○○曾
吩咐我換裝車鎖」（張明武部分，見偵二七００號卷第二十一頁背面）、「我於八十
五年十二月初將ＪＹ｜五二一三號贓車由甲○○換鎖及委其銷售」（李彥漢部分，見
八十六年度偵字第二七００號卷第十四頁）及證人羅月圓、許人郎、林財旺、林素萍
、施水亮、黃建國、陳明德、邱勝裕、黃仁泉、李志祥、廖麗吟之證言，相互印證，
而認定：「林來順、林漢城將贓車交付甲○○、張明武、及不知情之學徒王偉州於振
福汽車修理廠內更換車鎖、修護車損並懸掛前揭所收購撞毀車輛之車牌後，由甲○○
、李彥漢等人分別在龍威汽車修理廠、振福汽車修理廠等地，故買或牙保供欲購買中
古車者核對經偽造之引擎及車身號碼而行使該等偽造之私文書，足以生損害於監理機
關對於車籍管理之正確性及原車主暨購車者，再以一般行情價格，將贓車售與不知情
之李登福等人並到監理機關辦理過戶，使公務人員登載不實，李登福等人誤信所購買
之車輛係有正當之來源，而分別交付車款予甲○○、李彥漢等人，如甲○○中意該贓
車，則留供己用，嗣再轉賣他人，辦理過戶（詳如附表編號一至八所示）」，核屬事
實審法院無違於證據法則之採證認事自由判斷職權之合法行使，既未違法，亦非無憑
臆斷，上訴意旨（二）、（三）就此再為單純事實上爭辯，自非合法之第三審上訴理
由。再依原判決事實認定及理由說明，上訴人所犯連續行使偽造私文書部分，僅係原
判決附表編號二、三、四、六、八所載部分，該附表編號一、五、七部分，上訴人並
未觸犯行使偽造私文書罪，上訴意旨（四）指摘原判決就該附表編號一、五、七部分
，亦論處上訴人連續行使偽造私文書罪，顯非依據卷內資料而為主張。又原判決事實
認定上訴人觸犯該附表編號二、三、四、六、八所示之行使偽造私文書、使公務員登
載不實、牙保贓物及編號五所示之故買贓物、未指定犯人誣告等罪，已於理由內詳敘
為此認定所憑之證據及其理由（見原判決第十頁第十八行至第十七頁第十行、第十八
頁第八行至第十九頁第三行），上訴意旨（四）另就原判決理由內已詳細說明之事項
，再為單純事實上爭執，自與法律規定得為第三審上訴理由之違法情形，不相適合。
再查就證人相互歧異之證言，敘明採納其中一部時，本即含有摒棄與其相異部分之意
，此乃證據取捨之當然結果，無庸於判決理由內一一說明。原判決既敘明採納林來順
在警訊中供稱：「上開贓車是由甲○○、張明武、王偉州在台北縣板橋市○○路○段
一三九號振福汽車修理廠內負責換鎖」、「甲○○知道其換鎖之車輛係贓車，因他也
負責仲介買賣贓車，林漢城交贓車給我，我再轉交甲○○換車鎖，並由甲○○販售，
得款平分」（見偵二七００號卷第九頁），作為判決所憑證據資料之一部分，即含有
摒棄林來順在第一審所為有利於上訴人供述之意，上訴意旨（五）執此指摘原判決採
證違法，殊非合法。再依原判決理由說明，其係依憑張明武在警訊中供稱：「（問：
是誰教唆你以詹堯方名義代售ＬＰ｜九六四六號自小客車？）是我老闆甲○○叫我將
ＬＰ｜九六四六號自小客車駕駛至台北縣樹林鎮○○街三五號一利鴻汽車商行，與許
人郎簽買賣合約書」（見偵二七００號卷第二三頁背面）、證人許人郎、林財旺之證
言及卷附之買賣合約書影本（見同上卷第三八頁）等證據資料，認定上訴人與張明武
共犯偽造該份買賣合約書內代售人詹堯方、賣方張錦文之私文書，於理由內復說明張
明武在第一審及上訴審雖翻異前供，但翻異後之供述前後不一，應係事後與上訴人勾
串之詞，不足採信（見原判決第二五頁第九行至第二六頁第二行），此項證據取捨，
乃事實審法院無違於證據法則之採證認事自由判斷職權之合法行使，並未違法，上訴
意旨（六）徒憑己意，任指原判決採證違法，自非合法之第三審上訴理由。綜上所論
，本件上訴人就原判決關於連續行使偽造私文書部分之上訴，違背法律上之程式，應
予駁回。至於原判決認與上訴人所犯連續行使偽造私文書罪有牽連犯或想像競合犯裁
判上一罪關係之故買贓物、牙保贓物、未指定犯人誣告及使公務員登載不實等罪部分
，係分別觸犯刑法第三百四十九條第二項、第一百七十一條第一項及二百十四條之規
定，經核刑法三百四十九條第二項之贓物罪，屬刑事訴訟法第三百七十六條第七款之
案件，刑法第一百七十一條第一項未指定犯人誣告罪，其法定本刑為一年以下有期徒
刑、拘役或三百元以下罰金，同法第二百十四條使公務員登載不實罪，其法定本刑為
三年以下有期徒刑、拘役或五百元以下罰金，均屬刑事訴訟法第三百七十六條第一款
之案件，與之有牽連犯、想像競合犯關係之連續行使偽造私文書重罪部分之上訴，既
不合法，自無從就有牽連犯、想像競合犯關係之輕罪部分併為實體上審判，此等部分
既經第二審判決，自不得上訴於第三審法院，上訴人就該等部分復提起上訴，顯非適
法，均應併予駁回。又法官於該管案件曾參與前審之裁判者，應自行迴避，不得執行
職務，固為刑事訴訟法第十七條第八款所明定，惟此所稱之參與前審裁判，應係指參
與前審之判決或裁定者而言，至於參與裁判以外之調查證據程序，應無該條款之適用
。是本院法官蕭仰歸雖曾參與上訴審調查證據程序，惟既非參與前審裁判，自無庸自
行迴避，併此敘明。
據上論結，應依刑事訴訟法第三百九十五條前段，判決如主文。
中      華      民      國    九十二    年      一      月     十七     日
                              最高法院刑事第一庭
                                  審判長法官  施  文  仁
                                        法官  林  永  茂
                                        法官  蕭  仰  歸
                                        法官  洪  文  章
                                        法官  花  滿  堂
      右正本證明與原本無異
                                              書  記  官
中      華      民      國    九十二    年      一      月    二十三    日


司法院資訊處製作；財團法人民間司法改革基金會備份。
